臺灣彰化地方法院民事判決
110年度訴字第867號
原      告  羅秀枝  
被      告  羅志銓  
            羅靜芳  
上列當事人間請求不當得利等事件，本院於民國111年5月3日言
詞辯論終結，判決如下：
    主  文
一、被告羅志銓、羅靜芳應各給付原告新臺幣259,417元。
二、原告其餘之訴駁回。
三、訴訟費用由被告負擔。
四、本判決第一項於原告各以新臺幣87,000元供擔保後，各得假
    執行。但被告羅志銓、羅靜芳如各以新臺幣259,417元為原
    告預供擔保後，得免為假執行。
五、原告其餘假執行之聲請駁回。
    事實及理由
壹、程序事項
    被告羅志銓與羅靜芳（下合稱被告，單指一人則逕稱其姓名
    ）經合法通知，未於言詞辯論期日到場，核無民事訴訟法第
    386條所列各款情形，爰依原告之聲請，由其一造辯論而為
    判決，合先敘明。
貳、兩造陳述：
  一、原告主張：
　　㈠伊為被繼承人羅楊迁之女兒。羅楊迁因病臥床約9年，於民
      國110年2月7日去世。繼承人分別為被告（被告之父羅耀
      宗先於羅楊迁死亡，而由2位子女即被告代位繼承）、羅
      耀昆、羅耀政，羅淑宜、羅梅與伊。
　　㈡羅楊迁生前尚有積蓄而無庸其子女扶養；然伊基於善意，
      在不違反羅楊迁之意思且屬利益於羅楊迁之情形下，以伊
      名義聘用外籍看護，以協助先母之生活起居，陸續支出78
      個月、每月為新臺幣（下同）23,000元之看護費用(合計 
      1,794,000元)；另代買亞培安素營養品585,000元與尿布2
      34,000元等之費用支出，另伊代為支出之羅楊迁喪葬費50
      萬元，合計為3,113,000元。又被告係代位羅耀宗繼承，
      應繼分合計6分之1，故被告應連帶給付原告518,833元【
      計算式：3,113,000元×1/6＝518,833元，元以下四捨五入
      】。
　　㈢伊為求和諧，曾發函各繼承人就上開事項協商；各繼承人
      除被告完全置之不理外，均與伊達成協議而確認上開代墊
      費用事實。為此，爰依民法不當得利、無因管理規定，並
      依應繼分比例求償等法律關係提起本件訴訟等語。
　　㈣並聲明：1.被告應連帶給付原告518,833元。2.願供擔保，
      請准宣告假執行。
  二、本件被告並未於言詞辯論期日到庭陳述，亦未提出任何書
      狀作何聲明或陳述。
參、本院之判斷：
  一、原告主張：羅楊迁繼承人分別為被告、羅耀昆、羅耀政、
      羅淑宜、羅梅與原告；原告為羅楊迁支出看護費用 1,794
      ,000元、另代買亞培安素營養品585,000元與尿布234,000
      元等費用支出；另代為支出之羅楊迁喪葬費50萬元；除被
      告外繼承人均確認上開代墊費用等事實，業據原告提出羅
      楊迁死亡證明書、繼承系統表、土地登記清冊、看護聘僱
      、費用支出證明、喪葬費支出明細與證明、律師函及協議
      書為證（本院卷第17至57頁）。而被告已於相當時期受合
      法之通知，既未於言詞辯論期日到場，復未提出準備書狀
      爭執，依民事訴訟法第280條第3項準用第1項規定，視同
      自認；本院審酌上開證物，堪認原告主張之事實為真實。
  二、原告請求被告應依應繼分比例，連帶給付原告為羅楊迁所
      支付看護費、營養品與尿布費用，有無理由？
　  ㈠兩造對羅楊迁均不負扶養義務：
　　  ⒈按民法第1117條第1項規定，受扶養權利者，以不能維持
        生活而無謀生能力者為限，而同條第2項僅規定，前項
        無謀生能力之限制，於直系血親尊親屬不適用之，並非
        規定前項不能維持生活之限制，於直系血親尊親屬不適
        用之。是直系血親尊親屬，如能以自己財產維持生活者
        ，自無受扶養之權利（最高法院102年度台上字第749號
        判決要旨參照）。
　　  ⒉查羅楊迁死亡時留有遺產包含彰化縣○○鎮○○段000地號、
        同段795-4地號等土地，帳戶內亦留有存款等情，有財
        政部中區國稅局遺產稅核定通知書可稽（本院卷第133
        至134頁），原告業於起訴狀自認：羅楊迁生前尚有積
        蓄而無庸其子女扶養等語（本院卷第14頁），並經原告
        到庭自陳：羅楊迁生前務農，領取老人年金及農保等語
        （本院卷第91頁），足認羅楊迁死亡前，並無不能維持
        生活之情形，是兩造對羅楊迁均不負扶養義務，應堪認
        定。
　  ㈡原告得依無因管理及內部求償權規定，請求被告依應繼分
      比例各自分擔原告所支付羅楊迁生前費用；但無從主張被
      告連帶給付前開金額：
　　  ⒈按未受委任，並無義務，而為他人管理事務者，其管理
        應依本人明示或可得推知之意思，以有利於本人之方法
        為之。又管理事務利於本人，並不違反本人明示或可得
        推知之意思者，管理人為本人支出必要或有益之費用，
        得請求本人償還其費用及自支出時之利息，民法第172
        條、第176條第1項分別定有明文。復按繼承，因被繼承
        人死亡而開始。繼承人對於被繼承人之債務，以因繼承
        所得遺產為限，負連帶責任；繼承人相互間對於被繼承
        人之債務，除法律另有規定或另有約定外，按其應繼分
        比例負擔之。債權與其債務同歸一人時，債之關係消滅
        。因連帶債務人中之一人為清償、代物清償、提存、抵
        銷或混同而債務消滅者，他債務人亦同免其責任。民法
        第1147條、第1153、第344條前段、第274條分別定有明
        文。茍被繼承人死亡時，遺有對繼承人之一之借款債務
        ，則依前開規定，該繼承人就被繼承人遺留之借款債務
        即為連帶債務人，該被繼承人之餘欠借款，當然由該繼
        承人負連帶責任，並與其對被繼承人之債權因混同而消
        滅，其他繼承人亦同免該借款債務之責任，所餘者唯該
        繼承人得向其他繼承人求償其各自分擔部分之本息而已
        ，不得更行請求連帶清償（最高法院51年台上字第2370
        號判決、93年度台上字第2487號判決、96年度台上字第
        641號判決要旨參照）。
　　  ⒉查原告雖為羅楊迁之女，然對於羅楊迁法律上並不負扶
        養義務；又羅楊迁臥病在床至死亡為止，原告為羅楊迁
        處理支付看護費用 1,794,000元、代買亞培安素營養品
        585,000元與尿布約234,000元等合計2,613,000元費用
        支出等情，均業如前述，可認原告並無義務，而為羅楊
        迁管理事務，且依羅楊迁本人明示或可得推知之意思，
        以有利於羅楊迁之方法為之，為適法之無因管理。復參
        以本件原告所支付之前揭費用，係對羅楊迁必要或有益
        之費用，既係由原告以自己財產所支付，自得本於無因
        管理法律關係，請求羅楊迁償還其費用，而成為羅楊迁
        生前對原告所負擔債務。
　　  ⒊承上，原告就支付羅楊迁生前看護費、營養品與尿布部
        分言，固為被繼承人羅楊迁債權人，同時原告亦為羅楊
        迁繼承人之一，概括承受羅楊迁之債務；徵諸包含兩造
        在內全體繼承人均概括繼承被繼承人羅楊迁之遺產，在
        分割遺產前，各繼承人對於遺產全部為公同共有（民法
        第1151條）。而公同共有人之應有部分因係潛在的存在
        ，亦即原告身為繼承人之一，概括承受被繼承人之債務
        係以潛在形式存在於繼承人一身，於此同時，原告對於
        被繼承人羅楊迁之債權也同時存在其一身，債權與債務
        之存在無法區隔而同歸於原告一人，即有民法第344條
        規定之適用，應認該債之關係因混同而消滅，包含被告
        之其他繼承人亦因民法第274條規定同免其責任。則依
        前揭說明，原告自得依民法第281條規定，向包含被告
        在內之其他繼承人請求償還按應繼分比例各自分擔之部
        分。
　　  ⒋又原告向被告求償者，屬於連帶債務人之內部求償關係
        ，與債權人請求連帶債務人負連帶責任者不同，已非共
        同繼承人之對外關係，依前揭說明，被告對於原告之請
        求，不負連帶清償責任，從而原告請求被告連帶給付前
        開金額，並無理由。
  三、原告請求被告應依應繼分比例，連帶給付原告所代墊喪葬
      費，有無理由？
　  ㈠按無法律上之原因而受利益，致他人受損害者，應返還其
      利益。雖有法律上之原因，而其後已不存在者，亦同，民
      法第179條定有明文。又按遺產管理之費用，由遺產中支
      付，為民法第1150條所明定。所謂遺產管理之費用，具有
      共益之性質，凡為遺產保存上所必要不可欠缺之一切費用
      ，如事實上之保管費用、繳納稅捐等均屬之，至於被繼承
      人之喪葬費用，實際為埋葬該死亡者有所支出，且依一般
      倫理價值觀念認屬必要者，性質上亦應認係繼承費用，並
      由遺產支付之（最高法院109年度台上字第89號判決要旨
      參照）。又按因遺產而生之捐稅及費用，應由繼承人按其
      應繼分負擔之，此為繼承人間之內部關係，從而繼承人之
      一代他繼承墊支上開捐稅及費用者，該墊支人得依不當得
      利規定向他繼承人請求返還其應負擔部分。至民法第1150
      條規定得向遺產中支取，並不阻止墊支人向他繼承人按其
      應繼分求償，尤其於遺產分割後，更為顯然（最高法院74
      年度台上字第1367號判決要旨參照）。故此等費用，就外
      部關係言，係由全體繼承人負連帶清償責任，債權人得就
      遺產或繼承人自有財產執行之；就內部關係言，則由繼承
      人按法律規定或約定比例或其應繼分分擔之。是以，如繼
      承人之一人代他繼承人墊付喪葬費用，自得依不當得利規
      定向他繼承人請求按應分擔額返還。
　  ㈡經查原告主張關於羅楊迁之喪葬費用50萬元，係屬民法第1
      150條之遺產管理之費用，則原告既先行代為支付此部分
      遺產管理費用，被告即因此受有免除再為負擔此部分遺產
      管理費用債務之利益，是按上開說明，原告自得依不當得
      利與連帶債務人間求償權的規定，按各繼承人應繼分比例
      ，請求被告返還所受之利益，並對被告行使求償權。
　  ㈢承上，原告請求被告按其應繼分負擔之，此為繼承人間之
      內部關係，與債權人請求連帶債務人負連帶責任者不同，
      已非共同繼承人之對外關係，故被告對於原告之請求，不
      負連帶清償責任，從而原告請求被告連帶給付前開金額，
      並無理由。
  四、原告得請求被告給付之金額：
      查被告係代位羅耀宗（應繼分為6分之1）繼承羅楊迁遺產
      ，應繼分各為12分之1；參以原告為羅楊迁所代墊支付看
      護費用、營養品與尿布等費用2,613,000元，另支出喪葬
      費500,000元，合計3,113,000元。從而被告應按其應繼分
      各自給付原告259,417元【計算式：3,113,000元×1/12＝25
      9,417元】。
  五、本院無需為保留給付（於繼承遺產限度內為給付）判決：
　  ㈠按繼承人就被繼承人之債務，固因僅負以繼承遺產為限度
      之有限責任，於限定繼承之債權人起訴為請求時，法院即
      祇能為保留之給付（於繼承遺產限度內為給付）判決，不
      得命為超過繼承所得遺產之給付（最高法院99年度台上字
      第2317號裁判要旨參照）。惟按連帶債務人中之一人，因
      清償致他債務人同免責任者，依民法第281條第1項規定，
      得向他債務人請求償還各自分擔之部分。同條第2項則明
      定：求償權人於求償範圍內，承受債權人之權利，但不得
      有害於債權人之利益。可知求償權人同時有求償權及代位
      權（承受權），並得選擇其一而為行使。該求償權係新生
      權利，與代位權係行使債權人之原債權者不同。內部求償
      權既係繼承人中一人因清償而生對內效力之新權利，與繼
      承人得向被繼承人之債權人主張限定繼承之對外效力者無
      關，故繼承人中之一因清償被繼承人之債務後，向其他繼
      承人行使內部求償權時，其他繼承人並無對之主張限定繼
      承之有限責任可言（最高法院108年度台上字第422號判決
      要旨參照）。
　  ㈡經查本件原告係依內部求償權規定，向被告請求償還按應
      繼分比例各自分擔之部分，依前揭說明，求償權既係繼承
      人中一人因清償或混同等原因而生對內效力之新權利，與
      繼承人得向被繼承人之債權人主張限定繼承之對外效力者
      無關，故原告向包含被告其他繼承人行使內部求償權時，
      被告應無對原告主張限定繼承之有限責任可言，從而本院
      無需為保留給付（於繼承遺產限度內為給付）判決，併此
      敘明。
肆、綜上所述，原告請求被告羅志銓、羅靜芳應各給付原告259,
    417元，即屬有據，應予准許。逾此範圍之請求，為無理由
    ，應予駁回。
伍、原告陳明願供擔保，請求宣告假執行，關於其勝訴部分，核
    無不合，爰酌定相當之擔保金額，予以准許；併按民事訴訟
    法第392條第2項規定，依職權酌定相當擔保金額宣告被告預
    供擔保後，得免為假執行。至於原告敗訴部分，假執行之聲
    請失所附麗，應予駁回。末查本判決主文第1項命被告各自
    給付之訴訟標的金額雖未逾50萬元，然依民事訴訟法第389
    條第1項第5款、第2項意旨，法院依職權宣告假執行者，其
    金額或價額之計算，以判決所命給付之金額或價額為準，以
    一訴主張數項標的與共同訴訟合併判決者，應合併計算其金
    額或價額，以定其得否依職權宣告假執行。從而本件判決命
    被告給付之訴訟標的金額合計已逾50萬元，自無從依民事訴
    訟法第389條第1項第5款規定職權宣告假執行，併此敘明。 
     
陸、本件事證已臻明確，兩造其餘攻擊防禦方法及證據，經核與
    判決結果不生影響，爰不予調查及一一論列，併此敘明。
柒、據上論結，本件原告之訴一部為有理由，一部為無理由，依
    民事訴訟法第385條第1項前段、第79條、第85條第1項前段
    、第390條第2項、第392條第2項，判決如主文。     
中　　華　　民　　國　　111 　年　　5 　　月　　20　　日
                  民事第一庭    法　官  徐沛然
以上正本係照原本作成。
如對判決上訴，應於判決送達後20日內向本院提出上訴狀。如委
任律師提起上訴者，應一併繳納上訴審裁判費。
中　　華　　民　　國　　111 　年　　5 　　月　　20　　日
                                書記官  游峻弦